臺灣高等法院民事判決　　　　　　　　 94年度上易字第409號
上　訴　人　乙○○
訴訟代理人　張雪馨
被　上訴人　甲○○
訴訟代理人　蔡惠子律師
複　代理人　陳姵樺
上列當事人間債務人異議之訴事件，上訴人對於中華民國94年 3
月25日臺灣臺北地方法院93年度訴字第3875號第一審判決提起上
訴，經本院於94年7月27日言詞辯論終結，判決如下：
    主      文
上訴駁回。
第二審訴訟費用由上訴人負擔。
    事實及理由
一、被上訴人起訴主張：伊於民國91年 3月間經朋友介紹向上訴
    人之母即訴外人張雪馨借款新台幣（下同）1,000,000元 ，
  　，扣除傭金40,000元、抵押權設定費4,000元、規費2,000元
    、頭期還款68,000元，實際交付之款項為886,000元 。其中
    186,000元係以張雪馨為發票人 ，臺北市第五信用合作社吉
    林分社為付款人，號碼為SH 0000000、發票日為91年4月8日
    之支票 (下稱甲支票)以為支付，其餘700,000元係由張雪馨
    之女即上訴人之帳戶匯款入伊帳戶，之後伊已陸續給付張雪
    馨I,062, 000元以為清償，迄今對張雪馨未負有任何債務。
    然伊借款過程中張雪馨利用伊急迫輕率無經驗，除要求伊簽
    發面額總計為1, 500,000元之支票19張以為清償外，並要求
    伊於另紙以張雪馨為發票人，臺北市第五信用合作社吉林分
    社為付款人，號碼為SH 0000000，發票日91年4月8日，面額
    614，000元整之支票（下稱乙支票）簽名簽收，伊原以為張
    雪馨係以甲、乙兩張支票為借款之支付，未料張雪馨又將乙
    支票改以上訴人帳戶匯款700,000元 以為交付，伊乃將乙支
    票交還張雪馨，並在張雪馨所備妥之房屋買賣契約及抵押權
    設定契約等文件上簽名，實者伊與上訴人間並無債權債務關
    係存在。雖伊曾以坐落於臺北市○○區○○段三小段地號23
    3 -1、面積15平方公尺，權利範圍為全部之土地（下稱系爭
    土地），及其上建號為1054，面積29.1平方公尺，權利範圍
    為全部之建物 (下稱系爭建物)，設定權利價值為700,000元
    之抵押權予上訴人。然上訴人並非債權人，雖700,000元 係
    由上訴人帳戶匯出，但借貸關係僅存於伊與張雪馨之間，兩
    造間既無借貸關係存在，則系爭抵押債權應屬不存在；如抵
    押權人以抵押權單獨讓與他人，自己保留債權，亦違反民法
    第 870條之規定，應屬無效。退而言之，縱系爭抵押權登記
    係有效存在，然伊既已清償全部借款，上訴人亦不得據以聲
    請強制執行，應塗銷抵押權登記。爰依強制執行法第14條及
    民法第 767條規定，請求：(一)上訴人應將就被上訴人所有
    坐落於臺北市○○區○○段二小段地號233 .1，面積15平方
    公尺，權利範圍為全部之土地，及其上建號為1054，面積29
    .1平方公尺，權利範圍為全部之建物，於臺北市古亭地政事
    務所91北古字第2497號設定之抵押權登記塗銷；(二)確認上
    訴人對伊聲請強制執行 (原法院92年度執字第19725號)所主
    張之700,000元 債權不存在。退步言，縱認上訴人為債權人
    ，然伊已經清償部分借款，負欠款項僅為438,000元 ，亦非
    700,000元 。
二、上訴人則以：被上訴人係向伊借款1,512,000元 ，其中700,
    000元 由伊帳戶直接匯入被上訴人之帳戶內，另由張雪馨簽
    發二紙支票（即甲、乙兩紙支票）交付予被上訴人提示兌現
    ，餘款由上訴人代扣抵押權設定規費竽，借款當時被上訴人
    係欲以其所有坐落於臺北市○○區○○段三小段233- 1地號
    ，面積十五平方公尺，及其上建物門牌臺北市○○路○段467
    巷70弄29號房屋為抵押擔保，但因上開房屋係未辦理保存登
    記房屋，無法設定，故僅在借款700,000元 部分以被上訴人
    所有前開土地設定本件系爭抵押權予伊，餘款812,000 元，
    被上訴人表示如未按期還款，可將該款視同價金，將房屋出
    售予張雪馨，而借款期間為兩年，是以由被上訴人分別交付
    12紙面額68,000元，及數張58,000元與乙紙348, 000元之支
    票還款，借款投定抵押權時雙方協議設定契約書利息寫無，
    惟私下約定必須以月息一分八計息。被上訴人前十二期每月
    68,000元之支票雖有兌現，然第十三期起之58,000元支票即
    退票，經伊追討，被上訴人才在92年8月12日匯款120,000元
    入張雪馨帳戶內以補利息部分，故被上訴人所先支付十二紙
    各68,000元係先清償張雪馨所交付甲、乙兩紙支票共計
    811,200元，本件抵押權所擔保之700,000元，被上訴人仍未
    償還，債權仍屬存在，被上訴人之訴即無理由。退步言，本
    件房屋部分借款812,000元 之借款人係張雪馨，惟土地設定
    抵押權所擔保之債權700,000元 ，確係由伊之帳戶匯入，抵
    押權投定契約書之債權人亦為伊名義，伊顯係本件抵押權之
    債權人甚明，而抵押債權尚未清償，故被上訴人之訴，亦無
    理由等語，資為抗辯。
三、原審判決：(一)上訴人應將就被上訴人所有坐落臺北市○○
    區○○段三小段地號二三三-一， 面積十五平方公尺，權利
    範圍為全部之土地，於臺北市古亭地政事務所九十一北古字
    第二四九七號設定之抵押權登記塗銷；(二)確認上訴人對被
    上訴人聲請強制執行 (原法院民事執行處九十二年度執字第
    一九七二五號）所主張之七十萬元債權不存在；而駁回被上
    訴人其餘之請求，被上訴人就其敗訴部分未聲明不服，已告
    確定（即塗銷建物抵押權登記部分，無庸再予論述。）。上
    訴人就其敗訴部分聲明不服，求為廢棄原判決，並駁回被上
    訴人在第一審之訴。被上訴人則求為駁回上訴。
四、兩造不爭執之事實：
(一)、91年4月8日曾有700,000元 由上訴人之臺北市第五信用合
      作社帳戶匯入被上訴人土地銀行之帳戶。
(二)、被上訴人將其所有坐落於臺北市○○區○○段三小段地號
      233-1、面積 15平方公尺，權利範圍為全部之土地，及增
      建未保存登記之建物，設定權利價值為700,000元 ，權利
      存續期間為自91年4月3日起至93年4月2日止之最高限額抵
      押權予上訴人，上訴人於92年6月9日向原法院民事執行處
      聲請依該院92年度拍字第 772號拍賣抵押物裁定對被上訴
      人強制執行 (原法院民事執行處92年度執字第19725號)。
(三)、被上訴人簽發訴外人陳健茂為發票人之支票，其中前12張
      面額各68,000元之支票經提示兌現。
(四)、被上訴人簽發陳健茂為發票人之第十三張支票，面額58,0
      00元未獲兌現。
五、得心證之理由:
(一)、被上訴人主張訴外人張雪馨借予被上訴人700,000元 係以
      上訴人之帳戶存款匯給被上訴人以為交付，被上訴人並以
      系爭土地，設定最高限額之抵押權予上訴人。上訴人並非
      債權人，借貸關係應存於被上訴人與訴外人張雪馨之間等
      情，業據其提出原法院93年度訴字第2065號、本院93年度
      上易字第 650號民事判決、協議書影本為證，上訴人則以
      上開辯詞置辯，故本件主要爭點在於兩造就700,000元 部
      分有無借貸關係?
(二)、經查訴外人張雪馨於另案即原法院93年度訴字第2065號及
      本院93年度上易字第 650號請求遷讓房屋事件中，均主張
      被上訴人係向張雪馨借款700,000元 ，並以台北市○○路
      ○段 467巷70弄29號房屋所坐落土地為擔保，設定抵押權
      等語 (見原審卷第13頁、第35頁反面），而上開房屋即坐
      落於系爭土地等情，亦經原審依職權調取該院92年度執字
      第 19725號執行卷核閱該卷所附土地、建物登記謄本屬實
      ，可見訴外人張雪馨於該案中所主張被上訴人向其借款
      700,000元 ，並以不動產設定抵押權，與被上訴人主張其
      與上訴人間是否有700,000元 債權債務關係及以系爭土地
      及建物設定抵押權，實際上係屬同一筆債權及抵押權。又
      查被上訴人提出之上訴人未爭執其真正之協議書第 3條復
      載明: 「乙方（指張雪馨）另有支借柒拾萬元給予甲方 (
      指被上訴人)，唯係用中正區○○段○○段233地號做為抵
      押設定 (即系爭土地)」 (見原審卷第68頁)，更足以證明
      上開700,000元 之借貸債權債務關係存在於訴外人張雪馨
      及被上訴人之間，而非上訴人與被上訴人之間，雖上訴人
      抗辯上開抵押權設定契約書上記載之當事人為被上訴人，
      並有借據及匯款申請書 (見原審卷第42-44- 45頁)云云，
      惟查該借據上雖載有立借據人為被上訴人，但並未載明貸
      與人為何人，且該借據為91年4月8日成立之借貸契約，而
      上開抵押權設定契約書雖載有債權人為乙○○及債務人為
      甲○○，然此為91年4月3日所設定之最高限額抵押權，斯
      時之債權人、債務人之記載，並無法證明本 件700,000元
      債權之借貸雙方當事人為何人，另匯款申請書固記載係匯
      款人為上訴人，收款人為被上訴人，惟交付金錢之原因多
      端，非謂一有金錢之交付，即得推論授受金錢之雙方即屬
      消費借貸關係，故此匯款申請書僅僅證明有金錢之交付，
      不能証明有借貸意思表示互相一致，尚不足以據此認定有
      金錢借貸關係存在，是以上訴人所辯均不足採，
(三)、按最高限額抵押契約定有存續期間者，其期間雖未屆滿，
      然若其擔保之債權所由生之契約已合法終止或因其他事由
      而消滅，無既存之債權，而將來亦確定不再發生債權，其
      原擔保之存續期間內所可發生之債權，已確定不存在，依
      抵押權之從屬性，應許抵押人請求抵押權人塗銷抵押權設
      定登記。最高法院83年台上字第1055號判例意旨參酌，查
      系爭700,000元 借貸債權係存於訴外人張雪馨及被上訴人
      之間，已如前述，且上開被上訴人為上訴人設定之最高限
      額抵押權存續期間為自91年4月3日起至93年4月2日止，並
      無證據證明有發生任何債權，存續期間已確定不再發生債
      權，揆諸前開判例意旨，依抵押權之從屬性，債權不存在
      ，抵押權亦不成立，故被上訴人主張抵押權人即上訴人塗
      銷上開土地抵押權設定登記，應為可採。
(四)、綜上所述，被上訴人主張上訴人應將就被上訴人所有坐落
      於臺北市○○區○○段三小段地號233 -1，面積15平方公
      尺，權利範圍為全部之土地，於臺北市古亭地政事務所91
      北古字第2497號設定之抵押權登記塗銷及確認上訴人對被
      上訴人聲請強制執行（原法院民事執行處92年度執字第
      19725號）所主張之700,000元債權不存在之範圉內，為有
      理由，應予准許，逾此部分，則無理由，應予駁回。原審
      就上開應准許部分為被上訴人勝訴之判決，於法並無違誤
      ，上訴論旨指摘原判決不當，求予廢棄改判，為無理由，
      應駁回其上訴。
六、因本案事證已臻明確，兩造其餘主張陳述及所提之證據，經
    本院審酌後，與判決之論斷，不生影響，爰不一一論駁。
七、據上論結，本件上訴為無理由，依法判決如主文。
中　　華　　民　　國　　94　　年　　8 　　月　　10　　日
                  民事第十三庭審判長法  官  張宗權
                                    法　官　陳忠行
                                    法　官　陳永昌
正本係照原本作成。
不得上訴。
中　　華　　民　　國　　94　　年　　8 　　月　　11　　日
　　　　　　　　　　　　　　　　　　書記官  劉美垣
